【裁判字號】    98,台上,5203
【裁判日期】    980910
【裁判案由】    強盜等罪
【裁判全文】
最高法院刑事判決            九十八年度台上字第五二０三號
上  訴  人  甲○○
                    巷2弄1號
                    （
上列上訴人因強盜等罪案件，不服台灣高等法院台中分院中華民
國九十八年七月二日第二審判決（九十八年度上訴字第一四０七
號，起訴案號：台灣彰化地方法院檢察署九十八年度偵字第六二
八號、第七四九號），提起上訴，本院判決如下：
    主  文
上訴駁回。
    理  由
按刑事訴訟法第三百七十七條規定：上訴於第三審法院，非以判
決違背法令為理由，不得為之；是提起第三審上訴，應以原判決
違背法令為理由，係屬法定要件；如果上訴理由書狀並未依據卷
內訴訟資料，具體指摘原判決不適用何種法則或如何適用不當，
或所指摘原判決違法情事，顯與法律規定得為第三審上訴理由之
違法情形，不相適合時，均應認其上訴為違背法律上之程式，予
以駁回。本件原判決認上訴人甲○○之第二審上訴書狀，並未依
據卷內既有訴訟資料或提出新事證，指摘或表明第一審判決採證
認事、用法或量刑等有何足以影響判決本旨之不當或違法，而構
成應予撤銷之具體事由，自非屬得上訴第二審之具體理由，其上
訴不合上訴之法定要件，乃維持第一審分別論處上訴人意圖為自
己不法之所有，攜帶兇器，以強暴至使不能抗拒，而取他人之物
（處有期徒刑七年十月）、又意圖為自己不法之所有，以強暴至
使不能抗拒，而取他人之物（處有期徒刑五年八月）等罪刑之判
決，從程序上駁回上訴人就該等部分在第二審之上訴（第一審論
處上訴人竊盜罪刑部分，未據提起第二審上訴已確定）。上訴人
之上訴意旨略稱：（一）民國九十六年七月四日修正公布刑事訴
訟法第三百六十一條第二項、第三項、第三百六十七條前段分別
規定，上訴書狀應敘述具體理由；上訴書狀未敘述上訴理由者，
應於上訴期間屆滿後二十日內補提理由書於原審法院，逾期未補
提者，原審法院應定期間先命補正；第二審法院認為上訴書狀未
敘述理由或上訴有第三百六十二條前段之情形者，應以判決駁回
之。則不服地方法院之第一審判決而上訴者，應敘述具體理由，
為上訴必備之程式；倘已提出上訴理由，但所提非屬具體理由者
，由第二審法院以上訴不合法律上之程式，判決駁回。所謂具體
理由，解釋上固係指依據卷內既有訴訟資料或提出新事證，指摘
或陳明第一審判決於認定事實、適用法律或量刑有何足以影響判
決本旨之不當或違法，而構成應予撤銷、變更之具體事由，始克
當之；僅泛言原判決認定事實錯誤、違背法令、量刑失之過重或
輕縱，而未依上述意旨指出具體事由，或形式上雖已指出具體事
由，然其事由縱使屬實，亦不足認原判決有何不當或違法者，皆
難謂係具體理由，俾與第二審上訴制度旨在請求第二審法院撤銷
、變更不當或違法之第一審判決，以實現個案救濟之立法目的相
契合，並節制濫行上訴。然現行刑事訴訟法就第二審上訴係採行
覆審制，第三審上訴則為法律審，兩者基本原則不同，第三審上
訴理由限於原判決違背法令，第二審上訴理由則不以此為限，兼
及原判決認定事實錯誤，對於第二審上訴之限制，自不能嚴過第
三審上訴。而上述修正之本旨既在節制濫行上訴，本無意過度限
制提起第二審上訴，放任顯有不當或違法之第一審判決豁免於第
二審法院審查，致影響於當事人之訴訟權。我國尚未實施全面義
務辯護或國選辯護制度，未有辯護人輔助之被告提起第二審上訴
，倘所具上訴書狀已敘及第一審判決於認事、用法或量刑有不當
或違法之事由，並非明顯抽象、空泛或籠統指摘，且所指事由並
非顯然不足據以撤銷、變更第一審判決，僅因被告未具備專業法
律知識，致所敘理由是否契合法定具體理由之精義，尚欠明確，
而第一審判決自形式上觀察，復顯有不當或違法情形存在者，基
於國家具體刑罰權之正確實現及第二審上訴側重個案救濟之精神
，第二審法院審酌是否合於法定具體理由要件，應就上訴書狀所
述理由及第一審判決之認事、用法或量刑，暨卷內所有訴訟資料
等項，兼顧保障被告之權益，而為整體、綜合觀察，不容偏廢，
始符立法本旨。準此，被告之上訴理由縱使形式上未盡符合法定
具體理由之嚴格要件，第二審法院仍應斟酌第一審判決有無顯然
於判決有影響之不當或違法，兼及是否有礙於被告之權益，倘認
有此情形，應認第二審上訴係屬合法，而為實體審理，以充分保
障人民之訴訟權及實現具體正義；必於無此情形，始得以上訴不
合法律上之程式，予以駁回，方為適法（最高法院九十八年度台
上字第二七九六號判決意旨參照）。上訴人本身不具法律上專業
知識，惟其於第二審上訴理由狀內已敘明：「被告所犯之加重強
盜罪，係起因於被告為搶奪被害人財物，因雙方拉扯導致被害人
頭撞牆角而致頭部受創，又因被告遭被害人捉住衣領，才隨手在
現場拾起約三十公分長木棍敲擊被害人頸、背部，並非預為攜帶
該木棍，原審以加重強盜罪論處，有待商榷」；則上訴人之第二
審上訴意旨，顯係爭執其所犯應構成「搶奪」罪，而非「強盜」
罪，其第二審上訴意旨，自非明顯抽象、空泛或籠統指摘，且所
指事由亦非顯然不足據以撤銷或變更第一審判決，依前揭最高法
院判決意旨，自不得僅因上訴人未具備專業法律知識，致所敘理
由是否契合法定具體理由之精義，尚欠明確，即逕以其第二審上
訴不合法律上程式，而不經言詞辯論，予以駁回。（二）上訴人
於第二審除先行具狀敘明上訴理由外，復委任辯護人劉思顯律師
提出補充上訴理由狀，該書狀並於九十八年六月二十九日郵寄送
達，嗣送達於第一審法院後轉呈原審法院，有該補充上訴理由狀
影本乙份及掛號函件執據影本乙紙可證，原審未開庭並審酌上訴
人原審選任辯護人提出之前揭上訴理由狀，僅單純審酌上訴人未
具備專業法律知識所書具之上訴理由，即於九十八年七月二日，
以：上訴人之第二審上訴書狀，並未依據卷內既有訴訟資料或提
出新事證，指摘或表明第一審判決採證認事、用法或量刑等有何
足以影響判決本旨之不當或違法，而構成應予撤銷之具體事由，
自非屬得上訴第二審之具體理由，其上訴不合上訴之法定要件等
語，而維持第一審就強盜等罪部分所為之科刑判決，駁回上訴人
就該等部分在第二審之上訴，自有未洽。（三）依憑被害人林竹
發於第一審證稱：「我只是頭昏昏的，但是還是有意識，知道被
告打我的頭，並且推我，而且搶走我的錢」，能否認定被害人林
竹發確已達於不能抗拒之程度，似有疑問，第一審判決關於被害
人林竹發被害部分，應僅能構成刑法第三百二十六條第一項之加
重搶奪罪，原審維持第一審論處上訴人意圖為自己不法之所有，
攜帶兇器，以強暴至使不能抗拒，而取他人之物罪刑之判決，應
屬誤會。又行為人於路邊搶奪婦女皮包時，致該婦女倒地甚至被
拖行之情況，屢見不鮮，實務上亦僅論以搶奪罪名，本件第一審
判決事實欄既分別認定：「在林竹發倒地而無法抗拒時」、「致
王石虎倒地不能抗拒後」；則被害人林竹發、王石虎是否均已達
無法抗拒之程度，似尚未達一般人均無合理懷疑之程度，因此上
訴人所為究係「搶奪」﹖抑或「強盜」﹖實有探究明白之必要，
就第一審判決為形式上觀察，顯有前揭不當或違法情形存在，原
審竟逕以上訴人之第二審上訴不合法律上程式，不經言詞辯論而
予以駁回，顯有不當等語。並提出第二審刑事補充上訴理由狀影
本乙份、掛號函件執據影本乙紙及和解筆錄乙份為證。
惟查：原判決以：「被告（即上訴人，下同）所提之上訴理由二
－(一)有關加重強盜部分，已據原審（指第一審，下同）論述甚詳
，被告再以原審所辯之事由提起上訴，並未依據卷內既有訴訟資
料或提出新事證，指摘或表明第一審判決採證認事、用法或量刑
等有何足以影響判決本旨之不當或違法而構成應予撤銷之具體事
由，其所提自非屬具體理由；而刑法第五十九條之酌量減輕其刑
，必於犯罪之情狀，在客觀上足以引起一般同情，認為即予宣告
法定低度刑期，猶嫌過重者，始有其適用，被告所提之上訴理由
二－(二)，僅可為法定刑內從輕科刑之標準，不得據為酌量減輕之
理由。是被告此部分所提亦非屬具體理由；又被告所犯加重強盜
罪之最輕本刑為七年以上有期徒刑、所犯普通強盜罪之最輕本刑
為五年以上有期徒刑，原審審酌被告非但強盜被害人之財物，且
均找年逾八旬無力抗拒之老人家下手，過程中並傷害被害人身體
，惡性不輕，且迄今尚未與被害人和解或賠償被害人之損失及被
告坦承大部分犯行，並無前科紀錄，暨其犯罪之動機、目的、手
段及所生之危害等一切情狀，各量處有期徒刑七年十月及五年八
月，顯係以中下刑度為量刑之標準，並無過重之情形，至為明顯
。被告上訴理由並未依據卷內既有訴訟資料或提出新事證，指摘
或表明第一審判決採證認事、用法或量刑等有何足以影響判決本
旨之不當或違法，而構成應予撤銷之具體事由，自非屬得上訴第
二審之具體理由」；乃認上訴人提起之第二審上訴不合法律上程
式，不經言詞辯論而予以駁回。從形式上觀察，原判決並無違背
法令之情形。上訴意旨（一）仍執原判決已詳予敘明非屬具體理
由之上訴人否認犯罪辯解，指摘原判決違法，顯非依據卷內訴訟
資料具體指摘原判決不適用何種法則或如何適用不當，自非合法
之第三審上訴理由。至於上訴人於第二審雖另委任辯護人劉思顯
律師提出補充上訴理由狀，惟該書狀於九十八年六月二十九日經
郵寄送達，於原審判決後之九十八年七月三日始經收受送達之第
一審法院轉送至原審法院，有原審收受第一審法院函送該份補充
上訴理由狀之收文章戳在卷可按（見原審卷第三五頁），則原審
未及審酌該份補充上訴理由狀，自難指為違法。況且依第一審判
決所認定之事實：「上訴人佯稱找人，侵入林竹發三合院之庭院
內（侵入住宅部分未據告訴），並在地上隨手拾起長約三十公分
、客觀上具有危險性、可作為兇器使用之木棍（未扣案）毆打林
竹發頭部，並將林竹發推倒，使林竹發身體因而受有頭部外傷併
顱骨骨折及右側硬腦膜上出血、頭皮及右眉撕裂傷等傷害（傷害
部份未據告訴），在林竹發倒地而無法抗拒時，再搶取林竹發外
套口袋內之新台幣（下同）六萬元得逞後逃逸」、「上訴人佯稱
修理瓦斯直接侵入王石虎住處後方廚房（侵入住宅部分未據告訴
），見屋內只有王石虎一人，即出手用裝有石頭之棉布手套，敲
擊王石虎的身體及頭部，王石虎身體因而受有頭皮多處挫裂傷（
縫合共四針），致王石虎倒地不能抗拒後，旋即搶走王石虎褲子
口袋內之一萬六千元得手後逃逸」；上訴人顯係在以強暴手段致
使被害人林竹發、王石虎受傷倒地不能抗拒之情況下，下手強盜
該等被害人身上之財物，此與行為人於乘人不備、不及抗拒之情
況，以不法腕力搶奪他人財物之情形，迥然不同。原判決縱令已
審酌前揭補充上訴理由狀（該補充上訴理由狀所指之事由，與前
揭上訴意旨(三)相同），亦無從動搖第一審判決所確認之犯罪事實
，則該份補充上訴理由狀所指之事由，顯然不足據以撤銷或變更
第一審判決。上訴意旨（二）、（三）執以指摘原判決違法各等
語，俱不足以辨識原判決已具備違背法令之形式要件。綜上所論
，本件上訴違背法律上之程式，予以駁回。至於本院九十八年度
台上字第二七九六號判決所闡敘之意旨及案情，與本件顯然不同
，要難比附援引；又本院為法律審，上訴人提出之和解筆錄乙份
，亦無從斟酌；均附為指明。
據上論結，應依刑事訴訟法第三百九十五條前段，判決如主文。
中    華    民    國  九十八  年    九    月    十    日
                      最高法院刑事第七庭
                          審判長法官  林  永  茂
                                法官  吳  昆  仁
                                法官  蘇  振  堂
                                法官  蕭  仰  歸
                                法官  林  立  華
      本件正本證明與原本無異
                                      書  記  官
中    華    民    國  九十八  年    九    月   十七   日
                                                Ａ


司法院資訊處製作；財團法人民間司法改革基金會備份。
